---
title: "Wyrażenia regularne w R"
author: "Michał Ziembowicz"
date: "November 18, 2019"
output:
  ioslides_presentation:
    smaller: yes
    widescreen: yes
subtitle: (knowledge sharing)
---

# WPROWADZENIE

## **Co to są wyrażenia regularne?**

"A **regular expression** (**regex** or **regexp** for short) is a special text string for describing a search pattern. You can think of regular expressions as wildcards on steroids. You are probably familiar with wildcard notations such as ```\*.txt``` to find all text files in a file manager. The regex equivalent is ```^.*\.txt$``` "

Definicja ze strony [www.regular-expressions.info](https://www.regular-expressions.info/) (***polecam!***, choć mało przyjazna, ale jest wszystko)

Regex to koncept wynaleziony jeszcze w latach 1950' i spopularyzowany przez standard POSIX oraz język Perl i systemy UNIXowe w latach 1980' (https://en.wikipedia.org/wiki/Regular_expression).

Wśród języków programowania to dinozaur, który nie wymarł i ma się dobrze. Szanujmy go ;)

# Przygotowanie

---

W tym tutorialu zajmiemy się wyrażeniami regularnymi w środowisku R. W tym celu musimy zacząć od wprowadzenia dwóch przydatnych funkcji z pakietu **stringr**:

- **str_extract** / **str_extract_all**
- **str_match** / **str_extract_all**

Zacznijmy od załadowania biblioteki:
```{r}
library(stringr)
```
<br><br><br><br>

Warto wspomnieć, że funkcje z pakietu ***base***, przeznaczone do wyrażeń regularnych to: **grep** / **grepl** oraz **sub** / **gsub**, do których stosowania gorąco namawiam osoby mające w sobie duszę nerda, albo używające Linux'a (co w sumie na jedno wychodzi ;) )

---

Pierwsza funkcja to **```stringr::str_extract```** / **```stringr::str_extract_all```**. Jej działanie jest bardzo proste i analogiczne do wyszukiwania plików na dysku lub słów w dokumencie. Składnia jest dość oczywista: ```str_extract(string, pattern)```, zwracana wartość to pasujący fragment lub wektor pasujących fragmentów napisów.

Możemy jej użyć na jednym napisie:
```{r}
napis <- 'jestem napisem'
str_extract(string = napis, pattern = '.+')
```

---

...lub na wektorze napisów (szukamy napisu 'napis' + jakaś liczba):

```{r}
napisy <- c('napis1', 'napis2', 'napis3', 'napisA')
str_extract(string = napisy, pattern = '.+\\d')
```


...a w szczególności na kolumnie danych:

```{r}
napisy_df <- data.frame(A = c('napis1', 'napis2', 'napis3', 'napisA')
                        , B = c('napisC', 'napisD', 'napis3', 'napis9')
                        , stringsAsFactors = F)

pander::pander(sapply(napisy_df, str_extract, '.+\\d')) # Używajcie lapply/sapply/mapply/apply ! ;P
```


---

Wersja **```stringr::str_extract_all```** daje możliwość wyszukania wszystkich wystąpień szukanego wzorca:

```{r}
napis <- 'dog cat hen_dog, owl cat, dog cat dogcatowldog'
str_extract_all(napis, 'dog')
```


---

Działanie funkcji **```stringr::str_match```** / **```stringr::str_match_all```** jest nieco bardziej złożone. Służy ona do wyszukiwania interesujących fragmentów napisów. Poprzednia funkcja pozwalała stwierdzić czy dany napis pasuje do wzorca, na przykład: czy jest numerem telefonu albo adresem email. Co jednak w sytuacji kiedy chcemy np.: z adresu mailowego wyekstrahować imię lub domenę? 


Spróbujmy na pojedynczym napisie:
```{r}
adres <- 'michal.ziembowicz@mediacom.com'
str_match(adres, '(.+)@(.+\\..+)')
```

Udało się! W kolejnych kolumnach macierzy mamy cąłe dopasowanie (jak w str_extract) oraz kolejne fragmenty (imię i domenę).
W tym momencie niech użyte wyrażenie pozostanie magią, ale po koniec kursu nauczymy się jak zrobić to (i więcej) samemu.

---

Oczywiście tu również możemy jako argumentu użyć wektora napisów albo kolumny z ramki danych:

```{r}
adresy_df <- data.frame(A = c('michal.ziembowicz@mediacom.com'
                              , 'ktos.inny@mediacom.com'
                              , 'ktos.obcy@starcom.com'))
lapply(adresy_df, str_match, '^(.+)@(.+\\..+)$')
```


# Regex Quickstart

## Kropka .

Zacznijmy od dopasowywania pojedynczych znaków. Znak specjalny '```.```' zastępuje prawie każdy inny znak (w tym spację i tab!)

Jako bazy użyjemy ramki z kolumną zawierająca rózne napisy:
```{r}
napisy_df <- data.frame(napis = c('abc', '12345', '', NA, 'abc123', '   ', '\t')
                        , stringsAsFactors = F)
```

Są tu litery, liczby, białe znaki i NA. Zobaczmy czy wszystkie można zastąpić kropką.

---

```{r}
napisy_df$dopasowanie1 <- str_extract(napisy_df$napis, '.')
napisy_df$dopasowanie2 <- str_extract(napisy_df$napis, '..')
napisy_df$dopasowanie3 <- str_extract(napisy_df$napis, '...')
pander::pander(napisy_df)
```

<br>

Bardzo ładnie, ale mało praktycznie...

## Kwantyfikatory

Znaki ```?```, ```+``` i ```*``` pozwalają na dopasowanie wielu jednakowych znaków jednocześnie. 

- ```?```  - 0 lub 1 wystąpień znaku
- ```+```  - 1 lub więcej wystąpień znaku
- ```*```  - 0 lub więcej wystąpień znaku


```{r}
napisy_df <- data.frame(napis = c('aaa', '1224445', '', 'abc123')
                        , stringsAsFactors = F)
napisy_df$`.+` <- str_extract(napisy_df$napis, '.+')
napisy_df$`.*` <- str_extract(napisy_df$napis, '.*')
napisy_df$`.?` <- str_extract(napisy_df$napis, '.?')
pander::pander(napisy_df)
```

---

Możemy być bardziej specyficznie i określić o ile dokładnie wystąpień nam chodzi. Służy do tego notacja ```{}```

- ```{n}``` - **n** wystąpień znaku
- ```{n,}``` - conajmniej **n**  wystąpień znaku
- ```{n,m}``` - więcej niż **n** ale nie więcej niż **m** wystąpień znaku


```{r}
napisy_df <- data.frame(napis = c('aa', 'aaa', 'aaaaaaaa')
                        , stringsAsFactors = F)
napisy_df$`dopasowanie .{2}` <- str_extract_all(napisy_df$napis, '.{2}')
napisy_df$`dopasowanie .{2,}` <- str_extract_all(napisy_df$napis, '.{3,}')
napisy_df$`dopasowanie .{2,4}` <- str_extract_all(napisy_df$napis, '.{2,4}')
pander::pander(napisy_df)
```

## Greedy vs. Lazy

Tu jest miejsce na ważną dygresję o wyrażeniach **zachłannych** i **leniwych** czyli **greedy** i **lazy**.

wyrażenia regularne domyślnie dopasowywane są

- **od lewej do prawej**
- **znak po znaku**
- **zachłannie (greedy)**

Ostatni punkt oznacza, że dopasowane zostanie jak najwięcej znaków spełniajacych regułę.

Spójrzmy raz jeszcze na napis **'aaaaaaaa'**. Reguła **'.{2,4}'** dopasowała do niego 2 ciągi po 4 znaki 'a'.

**aaaa aaaa**

A dlaczego nie 4 ciagi po 2 znaki. Spróbujmy dodać do reguły znak: '**?**':

---

```{r}
str_extract_all('aaaaaaaa', '.{2,4}?')
```

Znak **'?'** zmienia wyrażenie z zachłannego na leniwe (**'lazy'**). O ile wyrażenia zachłanne zagarniają z naszego napisu ile sie da, to leniwe zadowalają się w pierwszym momencie, w którym wyrażenie jest spełnione (nie przypadkiem stosujemy tu znak **'?'**, który oznacza dopasowanie 0 lub 1 elementów)

1. Reguła **'.{2,4}'** / **'.{2,4}?'** dopasowuje od 2 do 4 znaków. 
2. wyrażenie przechodzi znak po znaku od lewej strony. Po napotkaniu pierwszego znaku **'a'** przyjmuje go i idzie dalej.
3. kolejny znak dla reguły **'leniwej'** wystarcza, by uznała pracę za wykonaną wiec kończy, zwracając ciąg **'aa'**
4. reguła zachłanna idzie dalej i zatrzymuje się dopiero po czwartym znaku, zwracając ciąg ***'aaaa'***

Rozróznienie reguł na zachłanne i leniwe jest bardzo istotne w konstruowaniu wyrażeń regularnych i jeszcze kilka razy powróci


## Klasy znaków

Dopasowywanie dowolnych znaków jest nudne. Spróbujmy poszukać czegoś bardziej specyficznego:

```{r results='asis'}
napisy_df <- data.frame(napis = c('abc', '12345', 'a-1', 'abc123')
                        , stringsAsFactors = F)
napisy_df$`\\\\s+`<- str_extract(napisy_df$napis, '\\s+') # białe znaki
napisy_df$`\\\\S+` <- str_extract(napisy_df$napis, '\\S+') # nie białe znaki
napisy_df$`\\\\w+` <- str_extract(napisy_df$napis, '\\w+') # alfanumeryczne
napisy_df$`\\\\W+` <- str_extract(napisy_df$napis, '\\W+') # nie alfanumeryczne
napisy_df$`\\\\d+` <- str_extract(napisy_df$napis, '\\d+') # cyfry
napisy_df$`\\\\D+` <- str_extract(napisy_df$napis, '\\D+') # nie cyfry
pander::pander(as.data.frame(napisy_df))
```

---

Używając notacji **```[ ]```** możemy jeszcze bardziej specyficznie określić klasę poszukiwanych znaków:

```{r}
napis <- c('mediacom', 'Mediacom', 'Starcom', 'm123')
str_extract(napis, '[a-z]+')
```
```{r}
str_extract(napis, '[a-zA-Z]+')
```

```{r}
str_extract(napis, '[1-9]+')
```

```{r}
str_extract(napis, '[1-9A-M]+')
```

**UWAGA!** wewnątrz nawisów nie używamy spacji, ani innych znaków rozdzielajacych (cthyba, że maja być jednych wyszukiwanych elementów)

---

Notacja **```[ ]```** pozwala na wyszukanie pewnej liczby znaków określonej kategorii, ale bez zachowania kolejności:

```{r}
napisy <- c('aaabbbccc', 'aaacccbbb', 'aaaabbccc')
str_extract(napisy, '[abc]+')

```

Gdybysmy jednak chcieli wyszukać napis **'aaabbbccc'** (każda litera po 3 razy), ale nie **'aaacccbbb'** lub **'aaaabbccc'**, zapis **'[abc]+'** nam nie pomoże. Moglibyśmy poradzić sobie w taki sposób:

```{r}
str_extract(napisy, 'a{3}b{3}c{3}')
```

Za pomocą znaku '**^**' wykluczamy znaki z klasy (wszystkie na raz w całym nawiasie)

```{r}
str_extract(napisy, '[^ac]+')
```


## Alteracje

Za pomocą znaku '**|**' dopasowujemy jedną z mozliwych wersji napisu:

```{r}
napisy_df <- data.frame(napis = c('pies', 'kot', 'kanarek')
                        , stringsAsFactors = F)
napisy_df$`'pies|kot'` <- str_extract_all(napisy_df$napis, 'pies|kot')
napisy_df$`'pies|kanarek'` <- str_extract_all(napisy_df$napis, 'pies|kanarek')
napisy_df$`'pies|kot|kanarek'` <- str_extract_all(napisy_df$napis, 'pies|kot|kanarek')
pander::pander(napisy_df)

```

---

A gdybyśmy chcieli dopasować nie pojedyńcze wyrazy a fragmenty zdania?

```{r}
napisy_df <- data.frame(napis = c('Mały pies głośno szczeka',
                                  'Mały kot głośno miauczy',
                                  'Mały kanarek głośno śpiewa')
                        , stringsAsFactors = F)
napisy_df$`'Mały pies|kot|kanarek głośno szczeka|miauczy|śpiewa'` <- str_extract_all(napisy_df$napis, 'Mały pies|kot|kanarek głośno szczeka|miauczy|śpiewa')
pander::pander(napisy_df)

```

<br>

Coś wyszło ***bardzo*** nie tak...

## Grupowanie

Aby osiągnąć to, o co nam chodziło, musimy wprowadzić dodatkowo symbole '**(**' i '**)**', które pozwalają wydzielać niezależne grupy w ramach całego napisu. Popatrzmy:

```{r}
napisy_df <- data.frame(napis = c('Mały pies głośno szczeka',
                                  'Mały kot głośno miauczy',
                                  'Mały kanarek głośno śpiewa')
                        , stringsAsFactors = F)
napisy_df$`'Mały (pies|kot|kanarek) głośno (szczeka|miauczy|śpiewa)'` <- str_extract_all(napisy_df$napis, 'Mały (pies|kot|kanarek) głośno (szczeka|miauczy|śpiewa)')
pander::pander(napisy_df)

```

---

Inny ciekawy use case z użuciem grup:

```{r}
napisy_df <- data.frame(napis = c('November, 21st',
                                  'Nov, 23rd',
                                  'Nov, 25',
                                  'November 18th')
                        , stringsAsFactors = F)
napisy_df$`''Nov(ember)?,? \\d{1,2}(st|nd|rd|th)?''` <- str_extract_all(napisy_df$napis,
                                                                  'Nov(ember)?,? \\d{1,2}(st|nd|rd|th)?')
pander::pander(napisy_df)
```


---

<br>

Do grup za chwilę powrócimy.

## Kotwice (anchors)

Kotwice **anchors** to specjalna kategoria dopasowań, które odpowiadają nie znakom, a charakterystycznym miejscom w napisie. W szczególności mogą to być znaki poczatku i końca linii: '**^**' i '**$**' (jest dużo więcej rodzajów kotwic, ale to temat na osobną prezentację...). 

Kotwic używamy gdy:

- kiedy zalezy nam na dopaswaniu dokładnie jego początku lub końca.
- nasz napis składa się z wielu linii

---

Dopasowanie poczatku lub końca linii:

```{r}
napisy_df <- data.frame(napis = c('Michał Ziembowicz',
                                  'Elizeusz Gerard Karp',
                                  'Brian Peter George St John le Baptiste de la Salle Eno')
                        , stringsAsFactors = F)
napisy_df$`^\\\\S+ ` <- str_extract_all(napisy_df$napis, '^\\S+ ')
napisy_df$` \\\\S+$` <- str_extract_all(napisy_df$napis, ' \\S+$')
pander::pander(napisy_df)
```

## Capturing groups i backreferences

W wyrażeniu regularnym, w którym oznaczyliśmy grupy (za pomocą nawiasów), możemy sie do tych grup potem ponownie odwołać. W tym celu używamy zapisu: **\\\\1**, **\\\\2**, **\\\\n** gdzie **n** jest numerem kolejnej grupy

Za pomocą **backreference** możemy na przykład dopasować zamykający tag HTML:

```{r}
napisy <- c('<p>jakiś paragraf</p>', '<li>jakiś punkt</li>','<a>jakiś link</a>')
str_extract_all(napisy, '<p>.+<\\/p>', simplify = T) # bez bakcreference
```

```{r}
str_extract_all(napisy, '<(.+)>.+<\\/\\1>', simplify = T) # z bakcreference
```

---

Tu bardziej praktyczny przykład parsowania kawałka kodu HTML w celu wyciągnięcia najgłebszych tagów z ich zawrtościa

```{r}
html <- '<html><body><h2>An Unordered HTML List</h2><ul><li>Coffee</li><li>Tea</li><li>Milk</li></ul>
<h2>An Ordered HTML List</h2><ol><li>Coffee</li><li>Tea</li><li>Milk</li></ol></body></html>'

str_extract_all(html, '<(\\w+)>[^<]+<\\/\\1>?')[[1]]
```

---

Dużo bardziej użyteczne wykorzystanie **backreference** to wycinanie lub zastępowanie fragmentów napisów. 

wykorzystamy do tego celu funkcję **stringr::str_match**. 

```{r}
napisy <- c('to jest długi tekst, który zawiera w sobie jakiś numer. Na przykład 42 ;)', 'A to inny długi tekst, ktory ma numer 12345 w innym miejscu.')
str_match(napisy, '\\D*(\\d+)\\D*')
```

---

To wyrażenie pozwala na znalezienie jednego dokładnie 1 numeru w tekście, przy większej liczbie sobie nie radzi:

```{r}
napisy <- c('to jest długi tekst, który zawiera w sobie jakiś numer. Na przykład 42 i jeszcze jeden, powiedzmy 500')
str_match(napisy, '\\D*(\\d+)\\D*')[[1]]
```
Oczywiście możemy je zmienić tak, aby łapało 2 liczby

```{r}
napisy <- c('to jest długi tekst, który zawiera w sobie jakiś numer. Na przykład 42 i jeszcze jeden, powiedzmy 500')
str_match(napisy, '\\D*(\\d+)\\D*(\\d+)\\D*')
```
<br>
Ale spowodowanie żeby znajdowało dowolną ilość liczb jest już ***nietrywialne***. Spróbujcie ;)

---

Czasem chcemy posłużyć się jakąś grupą, ale jej nie raportować. Służy do tego notacja '**(?:)**'

Jeśli chciałbym złapać zawartość wszystkich tagów '**li**' (wypunktowanie), ale z pominięciem samego tagu:

```{r}
html <- '<html><body><h2>An Unordered HTML List</h2><ul><li>Coffee</li><li>Tea</li><li>Milk</li></ul>
<h2>An Ordered HTML List</h2><ol><li>Coffee</li><li>Tea</li><li>Milk</li></ol></body></html>'

str_match_all(html, '(?:<li>([^<]*)</li>)')
```

Funkcja **stringr::str_match_all** zwraca listę macierzy. Aby dostać tylko interesującą nas informację należy wykonać odpowiednie elementy:
```{r}
str_match_all(html, '(?:<li>([^<]*)</li>)')[[1]][,2]
```

## lookaheads & lookbehinds

**Lookaheads** i **lookbehinds** pozwalają dopasować fragment ciągu bezpośrednio po lub przed znakiem:

- **'(?=regex)'** - *positive lookahead* - dopasowuje ciąg po którym występuje określone wyrażenie regularne
- **'(?!regex)'** - *negative lookahead* - dopasowuje ciąg po którym **nie** występuje określone wyrażenie regularne

Wyciągamy tylko ceny:
```{r}
napisy <- c('Quantity: 10, price: 100zł', 'Quantity: 12, price: 123', 'Quantity: 5, price: 42 PLN')
str_extract(napisy, '\\d+(?= ?(zł|PLN))') #positive lookahead
```

Wyciągamy tylko ilości:
```{r}
str_extract(napisy, '\\d+(?! ?(zł|PLN))') #negative lookahead 
```

---

- **'(?<=regex)'** - *positive lookbehind* - dopasowuje ciąg przed którym występuje określone wyrażenie regularne
- **'(?<!regex)'** - *negative lookbehind* - dopasowuje ciąg przed którym **nie** występuje określone wyrażenie regularne

Wyciągamy tylko ceny:
```{r}
napisy <- c('Quantity: 10, price: £100', 'Quantity: 12, price: €123', 'Quantity: 5, price: $42')
str_extract(napisy, '(?<= (£|\\$))\\d+') #positive lookbehind
```

Wyciągamy tylko ilości:
```{r}
str_extract(napisy, '(?<! (£|\\$|€))\\d+') #negative lookbehind
```
---

# Use cases

## Dopasowywanie adresu email

Oto przyład z poczatku prezentacji, który teraz troche rozbudujemy:

```{r}
adres <- 'michal.ziembowicz@mediacom.com'
str_match(adres, '(.+)@(.+\\..+)')
```

```{r}
adres <- 'michal.ziembowicz@mediacom.com'
str_match(adres, regex('^(?:([A-Z0-9]+)\\.)?([A-Z0-9]+)@([A-Z0-9]+)\\.([A-Z0-9]{2,})$', ignore_case = T))

```

To wciąż jest bardzo podstawowa wersja, nadaje się tylko do adresów typu imie.nazwisko@host.domena lub nazwisko@host.domena ale już nie: nazwisko@host.host.domena albo imie.imie.nazwisko@host.domena.

Polecam: https://www.regular-expressions.info/email.html - nie jest łatwo... (sprawdź: http://www.ex-parrot.com/~pdw/Mail-RFC822-Address.html)

## Zamiana napisów

Obok funkcji **stringr::str_extract** i **stringr::str_match** warto wskazać jeszcze **stringr::str_replace**, która pozwala wstawić nowy ciąg w miejsce dopasowanego wyrażenia.

Używam jej często przy pracy z zapytaniami SQL, ale może się potencjalnie przydać w innych sytuacjach. Na przykład, mamy listę kolumn tabeli, z której tworzymy schemat tabeli w formie JSON:

```{r}
kolumny <- c('Event_Time INTEGER','User_ID STRING', 'Advertiser_ID INTEGER','Campaign_ID INTEGER',
             'Ad_ID INTEGER', 'Rendering_ID INTEGER', 'Creative_Version INTEGER', 'Site_ID__DCM_ INTEGER')
result <- paste0('[\n', paste0(str_replace_all(kolumny, '^(.+) (.+)$', '\t{"name": "\\1", "type": "\\2"},'),
                               collapse = '\n'), '\n]')
cat(result)
```

Oczywiście kolumn jest w rzeczywistości dużo więcej...

---

Inny przykład. Z listy kolumn buduję zapytanie SQL:

```{r}
kolumny <- c('AD_TRACKING', 'AD_STANDARD', 'AD_DEFAULT', 'AD_IN_STREAM_VID'
             , 'AD_IN_STREAM_DEFAULT', 'AD_OTHER')
header <- 'SELECT User_ID'
footer <- 'FROM {{ params.bq_schema }}.dict_ads\nGROUP BY User_ID'
result <- paste0(header, '\n'
                 , paste0(str_replace_all(kolumny
                                          , '^(.+)$'
                                          , replacement = '\t, IF(SUM(\\1) > 0, 1, 0) AS \\1')
                          , collapse = '\n')
                 , '\n', footer)
cat(result)

```
Jeśli teraz chcę dodać lub usunąć kolumny, wystarczy, że zmodyfikuję wektor 'kolumny' i mogę stworzyć nowe zapytanie

## Regex w tidyverse

W ramach pakietu tidyverse możemy korzystać z wyrażeń regularnych na przykład w funkcji **tidyr::extract** (porzyczone z sieci):
```{r}
library(tidyr)
df <- tribble(
  ~filename,
  "2008_some_name_author1.xlsx",
  "2008_some_name_author2.xlsx",
  "2008_some_name_author3.xlsx"
)

pattern <- "(\\d+).*_([^_]*).xlsx"

extract(df, filename, c("year", "author"), pattern)
```

---

Dane od Kuby K.
W ramce mamy 59 kolumn zawierających napisy typu: **'ES-NL-10633096/1938/X1@hkzydbezon.dk/6749'**. Interesuje nas wyciągnięcie nazw znajdujących się pomiędzy znakiem '@', a domeną (w tym wypadku '.dk'), ale tylko wtedy gdy domena to '.pl', a następnie policzenie wystąpień każdej nazwy.

```{r}
library(readr)
df <- suppressMessages(read_delim('../DATA/dane.csv', delim = ';'))
```

Zacznijmy od ograniczenia ramki do 3 kolumn, żeby była trochę mniejsza (i żeby użyć funkcji 'matches') a potem zmieńmy ja na długi format:

```{r}
suppressMessages(library(dplyr))
suppressMessages(library(tidyr))
df_narrow <- df %>% select(matches('^[123]: .+$')) %>% #regex !!!
  gather('key', 'value') %>% select(value)
head(df_narrow)
```

---
Teraz do kolumny 'value' przyłóżmy wyrażenie regularne za pomocą funkcji 'tidyr::extract'
```{r}
df_narrow %>% extract(value, c('extracted', 'domain'), '^.+@(.+)\\.(.+)\\/.*$') %>%
  filter(domain == 'pl') %>%
  group_by(extracted) %>%
  summarise(N = n()) %>%
  ungroup() %>%
  arrange(desc(N))
```

# Dziękuję za uwagę !
