---
title: "Wyrażenia regularne - knowledge sharing"
author: Michał Ziembowicz
date: November 13, 2019
output:
  ioslides_presentation:
    widescreen: true
    smaller: true
---

# WPROWADZENIE

## **Co to są wyrażenia regularne?**

"A **regular expression** (**regex** or **regexp** for short) is a special text string for describing a search pattern. You can think of regular expressions as wildcards on steroids. You are probably familiar with wildcard notations such as ```\*.txt``` to find all text files in a file manager. The regex equivalent is ```^.*\.txt$``` "

Definicja ze strony [www.regular-expressions.info](https://www.regular-expressions.info/) (*polecam!*)

## Przygotowanie

W tym tutorialu zajmiemy się wyrażeniami regularnymi w środowisku R. W tym celu musimy zacząć od wprowadzenia dwóch przydatnych funkcji z pakietu ***stringr***:

- str_extract
- str_match

Zacznijmy od załadowania biblioteki:
```{r}
library(stringr)
```

---

Pierwsza funkcja to **```stringr::str_extract```**. Jej działanie jest bardzo proste i analogiczne do wyszukiwania plików na dysku lub słów w dokumencie. Składnia jest dość oczywista: ```str_extract(string, pattern)```, zwracana wartość to wektor pasujących napisów.

Możemy jej użyć na jednym napisie:
```{r}
napis <- 'jestem napisem'
str_extract(string = napis, pattern = '^.+$')
```

---

...lub na wektorze napisów (szukamy napisu 'napis' + jakaś liczba):

```{r}
napisy <- c('napis1', 'napis2', 'napis3', 'napisA')
str_extract(string = napisy, pattern = '^.+\\d$')
```


...a w szczególności na kolumnie danych:

```{r}
napisy_df <- data.frame(A = c('napis1', 'napis2', 'napis3', 'napisA')
                        , B = c('napisC', 'napisD', 'napis3', 'napis9')
                        , stringsAsFactors = F)

sapply(napisy_df, str_extract, '^.+\\d$') # Używajcie lapply/sapply/mapply/apply ! ;P
```

---

Działanie funkcji **```stringr::str_match```** jest nieco bardziej złożone. Służy ona do wyszukiwania interesujących fragmentów napisów. Poprzednia funkcja pozwalała stwierdzić czy dany napis pasuje do wzorca, na przykład: czy jest numerem telefonu albo adresem email. Co jednak w sytuacji kiedy chcemy np.: z adresu mailowego wyekstrahować imię lub domenę? 


Spróbujmy na pojedynczym napisie:
```{r}
adres <- 'michal.ziembowicz@mediacom.com'
str_match(adres, '^(.+)@(.+\\..+)$')
```

Udało się! W kolejnych kolumnach macierzy mamy cąłe dopasowanie (jak w str_extract) oraz kolejne fragmenty (imię i domenę).
W tym momencie niech użyte wyrażenie pozostanie magią, ale po koniec kursu nauczymy się jak zrobić to (i więcej) samemu.

---

Oczywiście tu również możemy jako argumentu użyć wektora napisów albo kolumny z ramki danych:

```{r}
adresy_df <- data.frame(A = c('michal.ziembowicz@mediacom.com'
                              , 'ktos.inny@mediacom.com'
                              , 'ktos.obcy@starcom.com'))
lapply(adresy_df, str_match, '^(.+)@(.+\\..+)$')
```

# Regex Quickstart

## Dopasowywanie znaków

Zacznijmy od dopasowywania pojedynczych znaków. Znak specjalny '```.```' zastępuje dowolny znak (w tym spację i tab!)

Jako bazy użyjemy ramki z kolumną zawierająca rózne napisy:
```{r}
napisy_df <- data.frame(napis = c('abc', '12345', '', NA, 'abc123', '   ', '\t')
                        , stringsAsFactors = F)
```

---

Dopasujmy teraz różne ilości kropek:
```{r}
napisy_df$dopasowanie1 <- str_extract(napisy_df$napis, '.')
napisy_df$dopasowanie2 <- str_extract(napisy_df$napis, '..')
napisy_df$dopasowanie3 <- str_extract(napisy_df$napis, '...')
napisy_df
```

Bardzo ładnie, ale mało praktycznie...

---

Znaki ```+``` i ```*``` pozwalają na dopasowanie wielu jednakowych znaków jednocześnie. 

- ```+```  - 1 lub więcej wystąpień znaku
- ```*```  - 0 lub więcej wystąpień znaku

Zobaczmy:

```{r}
napisy_df[,2:ncol(napisy_df)] <- NULL
napisy_df$dopasowanie1 <- str_extract(napisy_df$napis, '.+')
napisy_df$dopasowanie2 <- str_extract(napisy_df$napis, '.*')
napisy_df
```

---

Dopasowywanie dowolnych znaków jest nudne. Spróbujmy poszukać bardziej specyficznego:

```{r}
napisy_df[,2:ncol(napisy_df)] <- NULL
napisy_df$biale_znaki <- str_extract(napisy_df$napis, '\\s+')
napisy_df$nie_biale_znaki <- str_extract(napisy_df$napis, '\\S+')
napisy_df$alfanumeryczne <- str_extract(napisy_df$napis, '\\w+')
napisy_df$nie_alfanumeryczne <- str_extract(napisy_df$napis, '\\W+')
napisy_df$cyfry <- str_extract(napisy_df$napis, '\\d+')
napisy_df$nie_cyfry <- str_extract(napisy_df$napis, '\\D+')
as.data.frame(napisy_df)
```

---

Używając notacji ```[ ]``` możemy Jeszcze bardziej specyficznie określić klasę poszukiwanych znaków:

```{r}
napis <- c('mediacom', 'Mediacom', 'Starcom', 'm123')
str_extract(napis, '[a-z]+')
```
```{r}
str_extract(napis, '[a-zA-Z]+')
```

```{r}
str_extract(napis, '[1-9]+')
```

```{r}
str_extract(napis, '[1-9A-M]+')
```

---

